行　政　法　院　判　決　　　　　　　　　　　　　八十八年度判字第三○一一號
　　原　　　告　乙○○
　　　　　　　　甲○○
　　被　　　告　財政部臺灣省北區國稅局
右當事人間因綜合所得稅事件，原告不服行政院中華民國八十七年十一月二十六日台
八七訴字第五七九○八號再訴願決定，提起行政訴訟。本院判決如左︰
　　主  文
原告之訴駁回。
　　事  實
緣原告甲○○八十二年度綜合所得稅結算申報，被告以其漏報配偶即原告乙○○取自
國防部中山科學研究院（以下簡稱中科院）之薪資所得計新台幣（下同）二三五、七
九四元，乃核定補徵稅額一三、五九九元。甲○○不服，就乙○○取自中科院薪資所
得二三五、七九四元部分，申請復查結果，未獲變更，提起訴願，亦遭駁回，乙○○
提起再訴願，遭駁回後，二人遂提起行政訴訟。茲摘兩造訴辯意旨於次：
原告起訴意旨略謂：一、系爭所得（品位加給、技術加給部分）應免徵所得稅：（一
）按民國五十五年中華民國政府最高當局鑑於國際情勢日緊，國防科技必須力求自主
，以使國家屹立不搖，遂根據動員戡亂時期臨時條款第四條戡亂時期本憲政體制授權
總統得設置動員戡亂機構，決定動員戡亂有關大政方針。第五條總統為適應動員戡亂
需要，得調整中央政府之行政機構、人事機構及其組織所授予的權力，創立中山科學
研究院，並依據憲法第一百六十五條國家應保障教育、科學、藝術工作者之生活，並
依國民經濟之發展，隨時提高其待遇，第一百六十六條國家應獎勵科學之發明與創造
，保護有關歷史、文化、藝術之古蹟、古物。第一百六十七條國家對於左列事業或個
人，予以獎勵或補助．．．三、於學術或技術有發明者。．．．為法源，核予中科院
非軍職員工部分所得（即品位加給、技術加給）免徵所得稅之租稅優惠，並稍為彌補
軍文職人員（至今軍官品位加給仍為免稅）同工不同酬之憾，並為網羅滯留海外人才
，歸國效命之有利因素。(二)被告以「個人之綜合所得總額，以其全年左列各類所得合
併計算之．．．第三類：薪資所得．．．凡公、教、軍、警、公私事業職工薪資及提
供勞務者之所得；薪資所得之計算，以在職務上或工作上取得之各種薪資收入為所得
額前項薪資包括：薪金、俸給、工資、津貼、歲費、金、紅利、各種補助費及按月
或按年分期給付之退休金或養老金．．．。」為所得稅法第十四條第一項第三類所明
定。又以原告於中科院服務期間所取得之品位加給、技術津貼為按月給付，其性質屬
於經常性研究補助費，且符合第四條第八款但書「為提供勞務之所得不在此限」為理
由，突於八十三年變更認定開始徵稅，並依所得稅法第二十一條核課期間為五年之規
定，追溯五年。（三）所得稅法第十四條第一項第三類其中所列雖有各種補助費之謂
，唯同條文但書亦稱如符合第四條各款規定者不在此限，此即表示所得稅法明確揭示
人民之各類所得，如係符合第四條各款規定，即應免稅，此乃「租稅法定主義」之要
義，被告豈可一面聲稱原告取自中科院之「品位加給、技術津貼」為經常性『研究補
助費』，一方面又稱應予課徵追溯，明顯違犯法理；況第十四條第一項第二類所稱按
月按年給付者，僅限於退休金或養老金，被告為達徵稅之目的，創造『經常性』之名
詞，套用於原告『研究補助費』之上，以符合第四條第八款但書之規定，顯見被告有
擴張解釋法律之嫌，據此原告主張系爭金額仍為免稅。（四）被告主張系爭「品位加
給、技術津貼」是否應稅，已於六十八年台財稅三八五○一號函補充解釋在案，原告
自應受該函拘束，應予課稅，查該函為一「徵免原則」，其受達機關為扣繳義務人「
中科院」之主辦會計，其中闡述：「一、凡依職級按月定額發給者，屬研究人員之薪
資所得，應辦理扣繳，並於年度申報綜合所得稅。二、如係按研究計畫個案給付，並
非通案按職級按月給付者，則為研究補助費，依法可免納所得稅．．．」如前開所述
，本件系爭所得，當年補充解釋，顯然授權扣繳義務人，依事實認定究為何者﹖是否
為應稅或免扣繳。而扣繳義務人，依據系爭所得，其發放之理由為獎勵科學研究，且
係個案申請，認定符合第四條第八款之規定，免納所得稅。扣繳義務人並曾函文被告
，告知此一決定：查中科院八十一年十一月三日訓誠字一六八七三號函說明該院各
類薪資扣繳所得狀況，略以該院自年度開始即訂有各項研究計畫，並按照研究計畫逐
日實施，各項研究計畫除一般經費外，為獎勵科技人員竭盡心智參與研發工作，另編
列研發人員研究補助費（品位加給、技術津貼）．．．足證系爭所得確為研究補助費
，且為個別計畫，分別編列，且僅研發人員始得受領，並非如被告所言為通案給與。
（行政聘僱及雇工、雇二皆為給付）財政部賦稅署於民國八十年一月四日就納稅義務
人所提出中科院非軍職人員薪資所得繳稅未盡合理之建言，移交桃園稅捐稽徵處查明
；經該處大溪分處派員瞭解調查結果，略以：「．．．據中科院稱其員工薪資係分本
俸及品位加給（技術加給）（研究補助費）兩部分，本俸依法課稅，至品位、技術加
給依所得稅法第四條第八款規定，依法免納所得稅。並函復納稅義務人略以：「中科
院員工研究（技術）加給，係政府為獎勵科技人員科技研究工作之研究補助費，此研
究補助費台端建議應改成單一薪俸核課綜合所得稅，以健全所得稅制，此案俟所得稅
法修正時一併建議上級單位參採」。本案系爭所得依上開所陳，迨至民國八十年稅捐
稽徵機關仍視為免稅所得。溯自八十一年七月一日財政部臺灣省北區國稅局成立，對
中科院給付之「品位加給」與「技術津貼」究竟可否適用所得稅法第四條第八款規定
免課所得稅，認滋生疑義，乃以八十二年四月十五日北區國稅三第八二○○七三○七
號函財政部建議「考量中科院薪給制度對研究補助費性質之加給未按個案給付，致應
列入課稅範圍之因素，採不溯既往原則；明定自八十二年度起，中科院非軍職人員研
究補助費性質之品位、技術加給均應列入薪資所得扣繳範圍，並應依法申報綜合所得
稅。」被告乃依前項函文之精神自八十三年九月變更認定，要求扣繳義務人對系爭所
得開始徵稅，並以核課期間為五年為由，追溯原告自七十九年以迄八十三年之『研究
補助費』。原告以為法律之本文未曾修訂，且未見其它補充解釋變更六十八台財三八
五○一號函，遂提請財政部及行政院解釋，遲至八十四年十月七日行政院始以八十四
台財字三七○○七號函補充解釋：略以「品位加給、技術津貼」．．．與現行法令不
合，應予課稅．．．」爾後八十五年財政部始函釋，變更認定系爭所得應予課稅並追
溯五年。依上開說明，明顯可知無論財政部六十八台財稅三八五○一號函，或行政院
八十四台財三七○○七號函皆為補充解釋法律之解釋令，此點亦由鈞院八十七判字第
二○一九號理由欄說明『．．．而首揭所得稅之規定一直未變更，僅補充解釋該稅法
之行政院及財政部之函釋變更．．．』，為諸位評事先生所確定，故行政院八十四台
財稅三七○○七號函為補充財政部六十八台財稅三八五○一號函之不足，由是財政部
台財三八五○一函則為補充所得稅法第四條第八款之不足。被告自應遵循其上級機關
行政院七十八年四月二十九日台八十七規字第一○九○四號函行政命令生效日期之規
定第二項「『．．．至如行政機關本於職權就法規條文未規定事項所作之補充規定，
應自補充規定下達日生效』亦經本院台七十一財字第四五四七號函釋有案．．．」之
規定，自八十四年十月十八日起始得對系爭所得課徵所得稅，而不應另生追溯五年之
議。（五）又按「機關之間對法條施行若有爭議，在爭議未確定前，如對人民權益有
所影響，應選擇對人民最有利之方法為之。」此法治國家行政權作用時之基本原則下
，為避免侵害人民的權利，所應為之當然限制。況且，如果其中之一機關施行之結果
是對人民有利之授益處分，且其依據是之前即已核定所為之行政命令或機關與人民簽
訂契約時即為之固有宣示，則縱或與其他機關間有爭議，最後結果如何，也不能因此
否認原有之授益結果，加以追回，或有追回之必要時，亦應由做成授益決定之機關代
為負擔。而此行政作用上之限制，是基於基本法理「誠信原則」，及衍伸至行政法上
即為「信賴保護原則」及「不溯及既往原則」之原理而生，以避免人民對國家法治之
不信任，而導致其他惡劣之後果（參鈞院七十年度判字第九七五號、七十一年度判字
第一一一○號、七十九年度判字第二○九五號行政法院裁判要旨。故公法之爭訟，應
有右述「信賴保護原則之適用」（參鈞院七十六年判字第四七四號判決），蓋不管行
政機關之決定是否合法，除了重大且明顯之瑕疵或其違法係可歸責於納稅義務人外，
行政機關之行為一經表露於外，人民通常會對其所造成「法律狀態」之存續寄以信賴
，並依之作為行為依據，此種依據信賴，應受保護，否則人民將生活於一不確定之法
律狀態中。北區國稅局亦坦承系爭品位加給（技術加給）究竟是否合於免稅要件滋生
疑義，並於同函中亦建議採不溯既往原則。依右述足證財稅機關亦認定系爭品位加給
（技術加給）為免稅所得，政府對於人民信賴應予保護。（六）聯合報八十七年二月
二十六日報導：今年起中小學教師之課後輔導、暑期藝術活動所得，要開始繳納所得
稅。（賦稅署長王得山表示，過去財政部不瞭解中小學教職員有政府發放薪資以外的
所得，最近有人向財政部查詢，財政部在研究稅法規定後，發現這類所得並不是稅法
規定之免稅範圍，因此發布新解釋令，並且由今年起適用）。顯示不能維持法律之一
致性，對原告不公。（七）自立晚報八十七年五月二十三日報導中科院的成立創始，
及現今面臨的困境，追課品位（技術）加給所引起抗爭事件，十分詳實，其中提及中
科院是由蔣介石總統一聲令下而創立，顯然一般輿論亦承認中科院的創立，來自於動
員戡亂時期所賦於總統權利而成立的研發機構，其享有免稅之租稅優惠待遇，是可以
推論而得。綜合上述，原告等認定中科院就其命名、成立背景及動機、三十年來的研
發成就，自有憲法第一百六十五條、第一百六十六條、第一百六十七條規定之適用，
復經稅捐稽徵人員依所得稅法第九十五條所授與法定認證權利，歷經二十五年的認證
，國防部及中科院代表國家所核予中科院非軍職員工品位加給（技術加給）免稅的法
律效力為已確立。以政府本屬一體，對於人民之承諾有不可不履行而分割承擔責任的
義務；被告縱或認為原先之承諾有更改之必要時，應依法為補充解釋，並遵行上級機
關（行政院）對行政命令生效日期之規定，不溯既往以維信賴保護原則，且依據中央
法規標準法第十一條法律不得牴觸憲法，命令不得牴觸憲法或法律，下級機關訂定之
命令不得牴觸上級機關之命令的規定，足證財稅機關擴張解釋引用所得稅法第四條第
八款中但書規定及不當引用稅捐稽徵法第二十一條第一款之述欲追課中科院非軍職
員工受領自國防部及中科院代表國家所核予之品位加給（技術加給）免稅部分之所得
稅，實為不當，請判決撤銷一再訴願決定及原處分等語。
被告答辯意旨略謂︰中科院之預算雖分別依計畫編列人事費支應其員工之各項給與，
但實際上領受「科技品位加給」或「技術津貼」之非軍職人員，無論配屬之單位或參
與不同計畫，悉依該院所訂「科技人員品位加給支給標準表」、「技術員薪給標準表
」之等級，每月按級定額領取「科技品位加給」或「技術津貼」。該院與其聘僱人員
之約定事項亦載明所指薪給，除實物代金及眷補費外，包括全部給與，是以該院非軍
職人員所領受之「科技品位加給」或「技術津貼」，核屬其因提供勞務所取得之報酬
，另被告於八十二年間曾派員前往該院現場瞭解結果，該院支付非軍職人員之「科技
品位加給」及「技術津貼」係採按月給付方式，是，原核定以系爭薪資所得（研究補
助費或品位加給）二三五、七九四元，併課當年度綜合所得額，核定應補稅額一三、
五九九元，要無不合，請予維持。至原告主張於申報所得稅時，即依當年度扣繳憑單
誠實申報，被告怠於事實之認定，而在認定標準未明確前，追溯補徵系爭所得之綜合
所得稅，實有悖依法課稅原則乙節；按財政部六十八年十一月三十日台財稅第三八五
○一號函釋，中科院發給研究人員之研究加給依職級按月定額發給者，應屬各該研究
人員之薪資所得，應於給付時應依法辦理扣繳，所得人並應於年度結算申報時合併申
報課稅，並自六十九年一月起適用。是「品位加給」屬薪資所得應合併申報課稅已臻
明確，原告主張顯係對法令之誤解。原告另主張稅捐稽徵人員逐年審閱中科院相關之
會計資料，對系爭金額未予扣繳，均未予置喙，顯證同意中科院對該所得性質認定為
研究補助費，屬免稅範圍乙節，查就中科院系爭「品位加給」及「技術津貼」是否依
法扣繳、申報情事，於被告成立前即八十年元月間經桃園縣稅捐稽徵處大溪分處去函
中科院請依法辦理，被告成立後亦先後多次函請中科院提示資料供核，此有被告所屬
大溪稽徵所八十三年一月二十二日北區國稅大溪審第00000000號等函件可稽
，是原告主張委無足採。且按現行所得稅法對此相關之規定條文，係於五十二年制訂
迄今，對系爭「品位加給」及「技術津貼」應依法課徵所得稅之規定並未修正，被告
依所得稅法規定補徵八十二年度綜合所得稅，依法並無不合，請予維持。原告另主張
據報載中小學教師課後輔導、暑期活動所得非屬免稅，而財政部於今年始發布函釋由
今年起適用，其處理與中科院不一致等節，查中小學教師之所得與系爭「品位加給」
、「技術津貼」並不相同，且相關中小學教師課後輔導所得是否免稅，是否自今年補
徵，財政部尚未函釋辦理，其與本案之補徵無，原告主張委無足採。綜上論述：原
處分及所為復查、訴願、再訴願決定並無違誤，請判決駁回原告之訴等語。
　　理  由
按中華民國政府或外國政府，國際機構、教育、文化、科學研究機構、團體，或其他
公私組織，為獎勵進修、研究或參加科學或職業訓練而給與之獎學金及研究、考察補
助費等所得，免納所得稅。但受領之獎學金或補助費，如係為授與人提供勞務所取得
之報酬，不適用之，為行為時所得稅法第四條第八款所規定。又凡公、教、軍、警、
公私事業職工薪資及提供勞務者之所得，為薪資所得，該項所得之計算，以在職務上
或工作上取得之各種薪資收入為所得額；前項薪資包括薪金、俸給、工資、津貼、歲
費、獎金、紅利、各種補助費及按月或按年分期給付之退休金或養老金。但為雇主之
目的，執行職務而支領之差旅費、日支費及加班費不超過規定標準者，及依同法第四
條規定免稅之項目，不在此限，復為同法第十四條第一項第三類所明定。查，本件原
告甲○○八十二年度綜合所得稅結算申報，被告以其漏報配偶乙○○取自中科院之薪
資所得計二三五、七九四元，乃核定補徵稅額一三、五九九元，甲○○不服，就乙○
○取自中科院薪資所得二三五、七九四元部分，申請復查結果，未獲變更，提起訴願
、再訴願，均遭決定駁回，原告乃提起行政訴訟，主張如事實欄所載。經查，憲法第
一百六十五條係規定教育科學藝術工作者生活之保障，與憲法第十九條規定人民有依
法律納稅之義務，兩者併行不悖。前者，要求政府依國民經濟進展之情形，隨時提高
教育科學藝術工作者之待遇；但並不因此免除該類人員依法納稅之義務。因此，除非
法律明定，得免納稅義務者外，稅捐單位對之課徵各類稅款，無違憲法第十九條、第
一百七十一條及中央法規標準法第十一條之規定。從而，中科院不論依何法源設立，
其所屬人員是否具有同軍人之身分，除非法律明定免徵綜合所得稅外，自不得解免
其納稅之義務。又行政法上所謂信賴保護原則，係指人民因相信既存之法秩序，而安
排其生活或處置其財產，則不能因嗣後法規之制定或修正，而使其遭受不能預見之損
害，用以保護人民之既得權益。本原則之適用，係在禁止新制定或修正法規有溯及既
往之效力。而所謂平等原則，係指相同之事件應為相同之處理，不同之事件則應為不
同之處理，除有合理正當之事由外，否則不得為差別待遇。本件中科院之預算雖分別
依計畫編列人事費支應其員工之各項給與，但實際上領受「品位加給」或「技術津貼
」之非軍職人員，無論配屬之單位參與不同計畫，均依該院所訂「科技人員品位加給
支給標準表」、「技術員薪給標準表」之等級，每月按級定額領取科技品位加給或技
術津貼。且該院與其聘僱人員之約定事項亦載明所指薪給，除實物代金及眷補費外，
包括全部給與，其非軍職人員所領受之科技品位加給或技術津貼，核屬因提供勞務所
取得之報酬，應無行為時所得稅法第四條第八款免納所得稅規定之適用。況被告於八
十二年間派員前往該中科院瞭解結果，其支付非軍職人員之科技品位加給及技術津貼
確係按月給付方式，復經中科院八十一年十一月三日（八一）訓誠字第一六八七三號
函，說明該院各類薪資扣繳所得稅狀況：「以該院於年度開始即訂有各項研究計畫，
並按照研究計畫逐月實施。各項研究計畫除一般經費外，為獎勵科技人員竭盡心智參
與研發工作，另編列研發人員研究補助費及技術津貼。為便利作業，研發人員研究補
助費係採按月發放方式，再經由成本歸戶手續，回歸計畫預算內（研究補助費採個案
給付，必將增加人力及作業之負擔，不符經濟效益）」等語。足見中科院給付非軍職
員工之品位加給及技術津貼之所得，屬經常性研究補助費給與，且依職級按月定額支
給，為提供勞務所取得之報酬，依首揭規定，核非免稅之薪資所得，被告依法發單補
徵稅款，並未逾稅捐稽徵法第二十一條所定核課期間，於法並無不合。至財政部（六
十八）台財稅字第三八五○一號函釋說明：「一、凡依職級按月定額發給者，應屬各
該研究人員之薪資所得，應於給付時應依法辦理扣繳，所得人並應於年度結算申報時
合併申報課稅。二、如係按研究計畫個案給付、並非通案按職級按月給付者，則為研
究補助費，依法可免納所得稅。三、如屬第一種情形，中科院以往未依法扣繳，所得
人以往年度亦未申報納稅者，應即請中科院轉知各所得人自行向稽徵機關補報並補繳
應納稅款，可免予處罰，自六十九年一月起，中科院應於給付時依法扣繳，所得人應
於每年終後合併申報綜合所得稅。．．．」該函釋係財政部依其法定職權所發布之命
令，核與所得稅法及有關法規規定，並無違背，且該函釋並未就系爭依職級按月定額
發給之所得為應予免稅之承諾，又首揭所得稅法之規定並未因修正而變更，行政院秘
書長八十四年十月十七日台八十四年財三七○○七號函亦僅在重申系爭所得應納稅之
一貫見解，尚無信賴保護原則之適用，亦無違法律不溯既往之原則。至被告北區國稅
三第八二○○七三○七號函僅係對財政部之建議函，並非對外生效之函釋，自不得資
為原告有利之認定。又課稅與否應由稅捐稽徵機關依法認定，非可由事業團體或機關
自行認定之。而中小學教師課後輔導等所得，與本件系爭所得，性質上並非相同之事
件，本件被告所為課稅之處分，亦無違平等原則。另納稅義務人如有所得稅法第十四
條第一項各類之所得，即應依同法第七十一條規定申報納稅，而所得稅法第九十五條
之規定，僅係為加強課稅資料之正確性，授予稽徵機關調查及督促扣繳義務人對於扣
繳報告之確實，是尚不因稽徵機關未為調查或督促扣繳義務人，即認納稅義務人就其
取得之所得不負申報納稅之義務。從而，被告依據首揭法律規定，課徵本件系爭所得
稅，無違憲法第一百六十五條、第一百七十一條及中央法規標準法第十一條之規定。
原告主張，核無足採。本件事證已臻明確，無行言詞辯論及命中科院參加訴訟之必要
。原告所引本院其他判決，與本件情形有間，且非判例，尚無拘束本件之效力。從而
原處分揆諸首揭規定洵無違誤，一再訴願決定，遞予維持，俱無不合。原告起訴意旨
，難謂為有理由，應予駁回。
據上論結，本件原告之訴為無理由，爰依行政訴訟法第二十六條後段，判決如主文。
中    華    民    國     八十八      年      六      月      三十       日
                    行 政 法 院 第 一 庭
                                審 判 長 評  事      黃  綠  星
                                         評  事      趙　永　康
                                         評  事      高  秀  真
                                         評  事      藍  獻  林
                                         評  事      黃  璽  君
右  正  本  證  明  與  原  本  無  異
                                         法院書記官  彭  秀  玲
中    華    民    國     八十八      年      七      月       一        日
